臺灣板橋地方法院民事判決　　　　　　100年度簡上字第180號
上　訴　人　陳佳宸
訴訟代理人　楊志航律師
複代理人　　曉君
被上訴人　　林心琪
上列當事人間請求確認本票債權不存在事件，上訴人對於中華民
國100 年6 月30日臺灣板橋地方法院板橋簡易庭100 年度板簡字
第684 號第一審判決提起上訴，經本院於100 年11月16日言詞辯
論終結，判決如下：
    主  文
上訴駁回。
第二審訴訟費用由上訴人負擔。
    事實及理由
壹、程序方面：
一、本件被上訴人未於言詞辯論期日到場，核無民事訴訟法第38
    6 條所列各款情形，依上訴人之聲請，由其一造辯論而為判
    決。
二、按提起確認之訴，只須因法律關係之存否不明確，致原告在
    私法上之地位有受侵害之危險，而此項危險得以對於被告之
    確認判決除去者，即有受確認判決之法律上利益，最高法院
    42年度台上字第1031號著有判例。本件上訴人主張被上訴人
    持有其所簽發之系爭本票並持向臺灣屏東地方法院聲請99年
    度司票字第184 號本票裁定在案，則此項法律關係存在與否
    即因兩造間有所爭執而不明確，並致上訴人在私法上地位有
    受侵害之危險，而上訴人復得因本訴訟獲勝訴判決之結果取
    得對抗被上訴人行使票據權利之依據，是上訴人依民事訴訟
    法第247 條第1 項前段規定提起本件訴訟，自有確認之利益
    ，合先敘明。
貳、實體方面：
一、上訴人起訴主張：
  (一)上訴人與被上訴人本係朋友關係，於民國（下同）98年間因
    故交惡，被上訴人竟向上訴人表示，上訴人尚有欠被上訴人
    借款，並堅持要求上訴人簽發本票以為擔保，上訴人為顧及
    情誼，及被上訴人表示會將借款之內容再提示，上訴人乃於
    被上訴人之堅持要求下，簽發本票2 紙交付被上訴人以為擔
    保，詎嗣後被上訴人非但未將借款事實與上訴人對帳，反執
    此本票向上訴人要錢，上訴人在不願不明不白即擔負債務之
    情形下拒絕付款，被上訴人竟持該本票中之1 紙向法院聲請
    裁定，並經台灣屏東地方法院裁定准許強制執行。
  (二)本票固為無因證券，票據債務人不得以自己與發票人或執票
    人前手間所存在之抗辯事由，對抗執票人。然發票人非不得
    以自己與執票人間所存之抗辯事由對抗執票人，此觀票據法
    第13條上段之反面解釋而自明。又如發票人一旦提出基礎原
    因關係不存在之對人抗辯，執票人自應就該基礎原因關係存
    在之積極事實，負舉證責任（參照最高法院81 年 台上字第
    879 號判決要旨）。上訴人始終未向被上訴人借款，該本票
    實係被上訴人要求，乃預先簽發作為被上訴人對上訴人有借
    款債權之擔保，惟嗣後被上訴人始終未與上訴人對帳，亦無
    提出借款事實，系爭本票本欲擔保之借款債權不存在，本票
    債權自不存在。
  (三)綜上，被上訴人擬欲以非訟程序及強制執行程序，不經債權
    實體審查之法理圖謀不當利益實已昭然，而無權利保護之必
    要。於原審聲明：確認被上訴人對上訴人所簽發如附表所
    示本票，內載金額新台幣（下同）40萬元之本票債權不存在
    。台灣屏東地方法院99年度司票字第184 號民事裁定不得
    為強制執行等語（此部分未據上訴人聲明上訴，業已確定）
    。
二、原審為上訴人敗訴判決，上訴人不服提起上訴。併為上訴聲
    明：
  (一)原判決關於駁回確認本票債權不存在之訴部分廢棄。
  (二)前開廢棄部分，確認被上訴人對上訴人所簽發如附表所示本
    票，內載金額新台幣40萬元之本票債權不存在。
三、被上訴人於原審抗辯：
  (一)被上訴人已申請獲得台灣台北地方法院所開立之債權憑證（
    執行名義名稱：台灣屏東地方法院99年度司票字第184 號民
    事裁定及確定證明書正本）且持有上訴人向被上訴人借款而
    簽發之本票2 紙與借據1 份。兩造借貸關係清楚可見。台灣
    屏東地方法院已裁定得為強制執行，上訴人並無於裁定後提
    出抗告，基於一事不再理，故應以台灣屏東地方法院民事裁
    定為裁定。上訴人現提出本票債權不存在之訴，實為浪費訴
    訟資源及增加被上訴人精神、金錢上之負擔。
  (二)上訴人於起訴狀內容中已承認簽發本票2 紙交付被上訴人以
    為擔保，卻又狡辯本票債權不存在，除罔顧道義，更為蓄意
    詐騙。上訴人向被上訴人聲稱自己家人皆為公職人員，自己
    更為政府列管之有特珠技能可隨時接警察單位教官派遣任務
    之人員，每次接任務可獲取政府支付之任務完成獎金數萬元
    至數十萬元不定（依任務輕重而計）然因任務工作不穩定，
    遂生欲補足學歷報考警察公職之意。被上訴人念於上訴人家
    中單純且其有上進之心，有能力及道德心償還借款，上訴人
    承諾會於考試後接洽工作任務或告知家人還款予被上訴人，
    故借款予上訴人助其所需。豈料於後，上訴人屢屢拖延還款
    ，被上訴人在無力請求上訴人還款下，只得訴求法律途徑，
    申請本票裁定。在期間上訴人變更戶籍及居住地，名下也無
    任何財產及工作所得，上訴人所做種種，皆有蓄意、惡意詐
    欺被上訴人之嫌。請求庭上明察，還被上訴人權益，亦讓上
    訴人無法再對他人行詐騙之事而後又濫用法律卸責。
四、本院之判斷：
  (一)上訴人主張被上訴人持有其所簽發如附表所示之系爭本票，
    經持向臺灣屏東地方法院聲請以99年度司票字第184 號裁定
    准許強制執行在案等情，業據其於原審提出上開裁定影本1
    件為證，且為被上訴人所不爭執。上訴人復主張，被上訴人
    持有之系爭本票，係其預先簽發作為被上訴人對上訴人有借
    款債權之擔保，惟嗣後被上訴人始終未與上訴人對帳，是被
    上訴人持有系爭本票欠缺基礎原因關係，本票債權自不存在
    等語，惟為被上訴人所否認，並於原審以前開情詞置辯。
  (二)按票據固為無因證券，票據債務人不得以自己與發票人或執
    票人前手間所存在之抗辯事由，對抗執票人。然發票人非不
    得以自己與執票人間所存之抗辯事由對抗執票人，此觀票據
    法第13條本文之反面解釋自明。又如發票人一旦提出其基礎
    原因關係不存在之對人抗辯，執票人自應就該基礎原因關係
    存在之積極事實，負舉證責任（最高法院81年度臺上字第87
    9 號及87年度臺上字第1601號判決意旨參照）。本件上訴人
    既主張其係預先簽發作為被上訴人對上訴人有借款債權之擔
    保，惟嗣後被上訴人始終未與原告對帳，該等本票之原因關
    係不存在等語，自應由被上訴人就借款已交付之原因關係存
    在一事負舉證責任。
  (三)經查，被上訴人於原審辯稱：系爭本票係上訴人自98年5 月
    10 日 起陸續向被上訴人借款而簽發，被上訴人均已交付如
    票面所載之借款金額予上訴人，上訴人始簽發系爭本票以清
    償借款等情，業經被上訴人提出上訴人於98年9 月14日出具
    之借據為證，其上係記載：「本人陳佳宸（即上訴人）於98
    年5 月10日至98年9 月14日期間，陸續向林心琪（即被上訴
    人）借款總額新台幣捌拾萬圓整，承諾分兩次還清，第一次
    於98 年12 月31日前先還新台幣肆拾萬圓整，第二次於99年
    6 月30 日 還新台幣肆拾萬圓整，合計新台幣捌拾萬圓整，
    若有食言願接受法律相關刑責，特立此據，以茲證明」各等
    語，此有該借據影本乙紙在卷可稽，依借據內容觀之，明確
    記載上訴人自98年5 月10日至98年9 月14日之一段期間，陸
    續向被上訴人借款，且約明承諾分二次之還款方式；而借據
    簽立之日期為98年9 月14日，倘上訴人未向被上訴人在98年
    5 月10 日 至98年9 月14日上述期間陸續借得款項，怎會在
    98年9 月14日出具被上訴人上述內容之借據，且核借據內文
    與被上訴人所敘述之借款過程均相符合，又依被上訴人所提
    上訴人所簽本票內容，發票日為98年9 月14日，到期日係98
    年12月31 日 ，金額40萬元，亦與上開借據所約定之第一次
    還款方式相符，堪信被上訴人所述較可採信，益徵上訴人與
    被上訴人間確實有系爭本票所載金額之債務債務關係存在。
    據此，上訴人主張兩造間無系爭本票之基礎原因事實存在，
    即無可採，應認被上訴人之抗辯兩造間確實有系爭如附表所
    示本票之債權債務關係存在一節為可採信。
五、綜上，足見被上訴人於原審之抗辯，堪予採信，自難認上訴
    人主張之事實為真正。從而，上訴人依民事訴訟法第247 條
    第1 項之規定，請求確認被上訴人持有上訴人於98年9 月14
    日所簽發，如附表所示之本票債權不存在，洵非有據，應予
    駁回。是原審為上訴人敗訴之判決，並無違誤。上訴意旨指
    摘原判決不當，求予廢棄改判，為無理由，應予駁回其上訴
    。
六、本件事證已臻明確，兩造其餘之攻擊防禦方法及所提證據，
    經審酌後認均無礙判決之結果，爰不予一一論述。
七、據上論結，本件上訴為無理由，依民事訴訟法第436 條之1
    第3 項、第449 條第1 項、第463 條、第385 條第1 項前段
    、第78條，判決如主文。
中    華    民    國    100   年    11    月    30    日
                  民事第三庭    審判長法  官  陳財旺
                                      法  官  徐玉玲
                                      法  官  吳幸娥
以上正本證明與原本無異
本判決不得上訴。
中    華    民    國    100   年     11    月    30   日
                                      書記官  溫婷雅
附表：本票
┌──┬────┬───────┬─────┬──────┬──────┐
│編號│發 票 日│金額（新台幣）│ 票    號 │ 到  期  日 │ 提  示  日 │
├──┼────┼───────┼─────┼──────┼──────┤
│一  │98.09.14│   400,000元  │TH841551  │  98.12.31  │免除作成拒絕│
│    │        │              │          │            │證書        │
└──┴────┴───────┴─────┴──────┴──────┘